【裁判字號】    99,上易,531
【裁判日期】    990825
【裁判案由】    拆屋還地
【裁判全文】
臺灣高等法院民事判決                 99年度上易字第531號
上  訴  人  丑○○
            子○○
            壬○○
            癸○○
被  上訴人  己○○
            甲○○
            乙○○
            丁○○
            戊○○
            辛○○
            丙○○
            庚○○
共      同
訴訟代理人  羅炘沂律師
複  代理人  羅翠慧律師
            李姝律師
上列當事人間請求拆屋還地事件，上訴人對於中華民國99年4 月
21日臺灣臺北地方法院98年度訴字第953 號第一審判決提起上訴
，本院於99年8月11日言詞辯論終結，判決如下：
    主      文
上訴駁回。
第二審訴訟費用由上訴人負擔。
    事實及理由
壹、程序部分：
    本件上訴人癸○○經本院合法通知，未於言詞辯論期日到場
    ，經核無民事訴訟法第386 條各款所列情形，爰依被上訴人
    之聲請，而為一造辯論判決，合先敘明。
貳、實體部分：
一、被上訴人起訴主張：
  (一)坐落於臺北縣新店市○○段石頭厝小段101-4、101-6地號土
    地為被上訴人乙○○、己○○、甲○○（下稱被上訴人乙○
    ○等3 人）所共有，同地段101- 9、101-13地號土地係被上
    訴人丁○○、戊○○、庚○○、辛○○、丙○○（下稱丁○
    ○等5人）所共有（下合稱系爭土地）。
  (二)上訴人丑○○無權占用如原判決附圖（下稱附圖）所示Ａ、
    Ｂ部分土地，其上所違章搭蓋Ａ建物為上訴人丑○○所有並
    使用；上訴人壬○○無權占用如附圖所示Ｃ、Ｄ部分土地，
    其上所違章搭蓋Ｂ建物為原審共同被告林文彬、林文華（下
    稱林文彬等2 人）所有，目前供上訴人壬○○使用；上訴人
    癸○○及原審共同被告柯榮星（下稱柯榮星）無權占用如附
    圖所示Ｅ及Ｆ部分土地，其上違章搭蓋Ｃ建物為上訴人癸○
    ○及柯榮星所有並使用；上訴人子○○無權占用如附圖所示
    Ｇ、Ｈ部分土地，其上所違章搭蓋Ｄ建物為原審共同被告洪
    子湄（下稱洪子湄）所有，供上訴人子○○使用；原審共同
    被告洪清壽、洪清福無權占用如附圖所示Ｉ、Ｊ、Ｋ部分土
    地，其上搭蓋Ｅ建物為上訴人子○○及原審共同被告洪清賢
    、洪清壽、洪秉宏、洪清福（下稱洪清賢等4 人）所有，供
    洪清壽、洪清福使用。上訴人對於被上訴人所有之土地既無
    法律上之占有權源，亦無任何債之關係存在，竟擅自占有被
    上訴人之土地並搭蓋建物供作己用，爰依民法第767條、第8
    21條及第179 條規定請求上訴人及林文彬等人拆屋還地，並
    返還相當於租金之不當得利予被上訴人。
  (三)求為判決：
    1.上訴人丑○○應自系爭101-6地號土地如附圖所示編號Ａ1
      部分面積26平方公尺及編號Ｂ1部分面積5平方公尺、同地
      段第101-9地號土地如附圖所示編號Ａ2部分面積5 平方公
      尺及編號Ｂ2部分面積5平方公尺、系爭101-13地號土地如
      附圖所示編號Ａ3部分土地面積17平方公尺（面積合計58
      平方公尺）之土地遷出，將其上Ａ建物及雨遮拆除，將附
      圖所示編號Ａ1及Ｂ1之土地返還予被上訴人乙○○等3 人
      ，並應分別給付被上訴人乙○○等3人各9,273元及自被上
      訴人98年4 月23日民事更正狀繕本送達之翌日起至清償日
      止，按週年利率5%計算之利息，暨自前開書狀繕本送達翌
      日起至返還該部分土地之日止，按月分別給付各158 元；
      另應將如附圖所示編號Ａ2、Ａ3及Ｂ2之土地返還予被上
      訴人丁○○等5人，並應分別給付被上訴人丁○○等5人各
      6,804元及自被上訴人98年4月23日民事更正狀繕本送達之
      翌日起至清償日止，按週年利率5%計算之利息，暨自前開
      書狀繕本送達翌日起至返還該部分土地之日止，按月分別
      給付各128元。
    2.上訴人壬○○應自系爭101-6地號土地如附圖所示編號Ｃ1
      部分面積2平方公尺、系爭101-9地號土地如附圖所示編號
      Ｃ2部分面積48平方公尺及編號Ｄ部分面積10平方公尺（
      面積合計60平方公尺）之土地遷出，林文彬等2人應將坐
      落其上Ｂ建物及雨遮拆除，上訴人壬○○及林文彬等2 人
      應將附圖所示編號Ｃ1之土地返還予被上訴人乙○○等3人
      ，並應分別給付被上訴人乙○○等3人各598元及自被上訴
      人98年4 月23日民事更正狀繕本送達之翌日起至清償日止
      ，按週年利率5%計算之利息，暨自前開書狀繕本送達翌日
      起至返還該部分土地之日止，按月分別給付各10元；上訴
      人壬○○及林文彬等2人另應將如附圖所示編號Ｃ2、Ｄ部
      分之土地返還予被上訴人丁○○等5 人並應分別給付被上
      訴人丁○○等5人各10,410元及自被上訴人98年4月23日民
      事更正狀繕本送達之翌日起至清償日止，按週年利率5%計
      算之利息，暨自前開書狀繕本送達翌日起至返還該部分土
      地之日止，按月分別給付各178元。
    3.上訴人癸○○及柯榮星應自系爭101-9 地號土地如附圖所
      示編號Ｅ部分面積88平方公尺及編號Ｆ2部分面積18平方
      公尺、系爭101-4地號土地如附圖所示編號Ｆ1部分面積1
      平方公尺（面積合計107 平方公尺）之土地遷出，將坐落
      其上Ｃ建物及雨遮拆除，上訴人癸○○及柯榮星應將附圖
      所示編號Ｆ1部分之土地返還予被上訴人乙○○等3人，並
      應分別給付被上訴人乙○○等3人各299元及自被上訴人98
      年4 月23日民事更正狀繕本送達之翌日起至清償日止，按
      週年利率5%計算之利息，暨自前開書狀繕本送達翌日起至
      返還該部分土地之日止，按月分別給付各5 元；柯榮星及
      上訴人癸○○另應將如附圖所示編號Ｅ及Ｆ2 之土地返還
      予被上訴人丁○○等5 人，並應分別給付被上訴人丁○○
      等5人各19,025元及自被上訴人98年4月23日民事更正狀繕
      本送達之翌日起至清償日止，按週年利率5%計算之利息，
      暨自前開書狀繕本送達翌日起至返還該部分土地之日止，
      按月分別給付各325元。
    4.上訴人子○○應自系爭101-4地號土地如附圖所示編號Ｇ1
      部分面積35平方公尺及編號Ｈ部分面積15平方公尺、系爭
      101-9地號土地如附圖所示編號Ｇ2部分面積23平方公尺（
      面積合計73平方公尺）之土地遷出，洪子湄應將坐落其上
      Ｄ建物及雨遮拆除，洪子湄及上訴人子○○應將附圖所示
      編號Ｇ1及Ｈ部分之土地返還予被上訴人乙○○等3人，並
      應分別給付被上訴人乙○○等3人各14,957元及自98年4月
      23日民事更正狀繕本送達之翌日起至清償日止，按週年利
      率5%計算之利息，暨自前開書狀繕本送達翌日起至返還該
      部分土地之日止，按月分別給付各256 元；洪子湄及上訴
      人子○○另應將如附圖所示編號Ｇ2 部分之土地返還予被
      上訴人丁○○等5人，並應分別給付被上訴人丁○○等5人
      各4,128元及自被上訴人98年4月23日民事更正狀繕本送達
      之翌日起至清償日止，按週年利率5%計算之利息，暨自前
      開書狀繕本送達翌日起至返還該部分土地之日止，按月分
      別給付各71元。
    5.洪清壽、洪清福應自系爭101-4 地號土地如附圖所示編號
      Ｉ1部分面積38平方公尺、編號Ｊ部分面積7平方公尺及編
      號Ｋ部分面積1平方公尺、系爭101-9地號土地如附圖所示
      編號Ｉ2部分面積2平方公尺（面積合計48平方公尺）之土
      地遷出，上訴人子○○及洪清賢等4 人應將坐落其上Ｅ建
      物、樓梯及雨遮拆除，上訴人子○○及洪清賢等4 人應將
      附圖所示編號Ｉ1、Ｊ及Ｋ部分之土地返還予被上訴人乙
      ○○等3人，並應分別給付被上訴人乙○○等3人各13,760
      元及自被上訴人98年4 月23日民事更正狀繕本送達之翌日
      起至清償日止，按週年利率5%計算之利息，暨自前開書狀
      繕本送達翌日起至返還該部分土地之日止，按月分別給付
      各235元；上訴人子○○、洪清賢等4人另應將如附圖所示
      編號Ｉ2部分之土地返還予被上訴人丁○○等5人，並應分
      別給付被上訴人丁○○等5人各359元及自被上訴人98年4
      月23日民事更正狀繕本送達之翌日起至清償日止，按週年
      利率5%計算之利息，暨自前開書狀繕本送達翌日起至返還
      該部分土地之日止，按月分別給付各6元。
    6.願供擔保請求准宣告假執行。
二、上訴人則以：
  (一)上訴人丑○○以：當初係向阿海伯承租土地興建系爭Ａ建物
    ，租金付到阿海伯往生時等語置辯。
  (二)上訴人壬○○以：林文彬、林文華係向地主阿海伯承租土地
    ，由上訴人壬○○興建Ｂ建物，嗣上訴人壬○○將上開房屋
    交予林文彬、林文華共有，現由上訴人壬○○一人居住，土
    地租金當時係約定1年約3,000元，付到阿海伯往生時等語置
    辯。
  (三)上訴人癸○○則以：Ｃ建物為柯榮星、癸○○共有及居住，
    上訴人癸○○、柯榮星當初係向阿海伯承租土地，租金付到
    阿海伯往生時等語置辯。
  (四)上訴人子○○則以：Ｄ建物為洪子湄向鄰居購買，現由上訴
    人子○○居住，而Ｅ建物則為上訴人之父興建，其父死亡後
    ，由洪清賢等4 人及上訴人子○○繼承，現由洪清賢、洪清
    壽、洪清福居住使用。當初房子興建時有得到地主的同意，
    在上訴人之父去世前每年都有付租金，直到78年後就沒有再
    付租金等語，資為抗辯。
三、原審判決(1)上訴人丑○○應自系爭101-6 地號土地如附圖所
    示編號Ａ１部分面積26平方公尺，及編號Ｂ１部分面積5 平
    方公尺、系爭101-9地號土地如附圖所示編號Ａ２部分面積5
    平方公尺，及編號Ｂ２部分面積5平方公尺、系爭101-13地
    號土地如附圖所示編號Ａ３部分面積17平方公尺（面積合計
    58平方公尺）之土地遷出，將其上門牌號碼臺北縣新店市○
    ○街14巷4 號之建物及雨遮拆除後，將如附圖所示編號Ａ１
    及Ｂ１之土地返還予被上訴人乙○○等3 人，並應分別給付
    被上訴人乙○○等3人各2,782元及自98年5月1日起至清償日
    止，按週年利率5%計算之利息，暨自98年5月1日起至返還該
    部分土地之日止，按月分別給付被上訴人乙○○等3 人各48
    元；另應將如附圖所示編號Ａ２、Ａ３及Ｂ２之土地返還予
    被上訴人丁○○等5人，並應分別給付被上訴人丁○○等5人
    各2,041元及自98年5月1日起至清償日止，按週年利率5% 計
    算之利息，暨自98年5月1日起至返還該部分土地之日止，按
    月分別給付被上訴人丁○○等5 人各38元；(2)上訴人壬○○
    應自系爭101-6地號土地如附圖所示編號Ｃ１部分面積2平方
    公尺、系爭101-9 地號土地如附圖所示編號Ｃ２部分面積48
    平方公尺及編號Ｄ部分面積10平方公尺（面積合計60平方公
    尺）之土地遷出；(3)林文彬等2人應給付被上訴人乙○○等3
    人各179 元及自98年5月1日起至清償日止，按週年利率5%計
    算之利息，暨自98年5月1日起至返還該部分土地之日止，按
    月給付被上訴人乙○○等3人各3元；給付被上訴人丁○○等
    5人各3,123元及自98年5月1日起至清償日止，按週年利率5%
    計算之利息，暨自98年5月1日起至返還該部分土地之日止，
    按月給付被上訴人丁○○等5 人各53元。(4)上訴人癸○○及
    柯榮星應自系爭101-9 地號土地如附圖所示編號Ｅ部分面積
    88平方公尺及編號Ｆ２部分面積18平方公尺、系爭101-4 地
    號土地如附圖所示編號Ｆ１部分面積1 平方公尺（面積合計
    107 平方公尺）之土地遷出，將上開土地上門牌號碼臺北縣
    新店市○○街14巷8 號建物及雨遮拆除，並將如附圖所示編
    號Ｆ１部分之土地返還予被上訴人乙○○等3 人，並應給付
    被上訴人乙○○等3 人各90元及自98年5月1日起至清償日止
    ，按週年利率5%計算之利息，暨自98年5月1日起至返還該部
    分土地之日止，按月給付被上訴人乙○○等3人各2元；上訴
    人癸○○及柯榮星另應將如附圖所示編號Ｅ及Ｆ２之土地返
    還予被上訴人丁○○等5人，並應給付被上訴人丁○○等5人
    各5,708元及自98年5月1日起至清償日止，按週年利率5% 計
    算之利息，暨自98年5 月11日起至返還該部分土地之日止，
    按月分別給付被上訴人丁○○等5人各98元；(5)上訴人子○
    ○應自系爭101-4地號土地如附圖所示編號Ｇ１部分面積35
    平方公尺及編號Ｈ部分面積15平方公尺、系爭101- 9地號土
    地如附圖所示編號Ｇ２部分面積23平方公尺（面積合計73平
    方公尺）之土地遷出；(6)洪子湄應給付被上訴人乙○○等3
    人各4,487 元及自98年5月1日起至清償日止，按週年利率5%
    計算之利息，暨自98年5月1日起至返還該部分土地之日止，
    按月給付被上訴人乙○○等3 人各77元；洪子湄另應給付被
    上訴人丁○○等5人各1,239元及自98年5月1日起至清償日止
    ，按週年利率5%計算之利息，暨自98年5月1日起至返還該部
    分土地之日止，按月給付被上訴人丁○○等5人各21元；(7)
    洪清壽、洪清福應自系爭101- 4地號土地如附圖所示編號Ｉ
    １部分面積38平方公尺、編號Ｊ部分面積柒平方公尺及編號
    Ｋ部分面積1平方公尺、系爭101-9地號土地如附圖所示編號
    Ｉ２部分面積2 平方公尺（面積合計48平方公尺）之土地遷
    出。上訴人子○○及洪清賢等4 人應將坐落其上門牌號碼臺
    北縣新店市○○街14巷12號建物、樓梯及雨遮拆除後，將附
    圖所示編號Ｉ１、Ｊ及Ｋ部分之土地返還予被上訴人乙○○
    等3人，並應給付被上訴人乙○○等3人各4,128元及自98年5
    月1日起至清償日止，按週年利率5%計算之利息，暨自98年5
    月1 日起至返還該部分土地之日止，按月給付被上訴人乙○
    ○等3人各71元；上訴人子○○及洪清賢等4人另應將如附圖
    所示編號Ｉ２部分之土地返還予被上訴人丁○○等5 人，並
    應給付被上訴人丁○○等5人各108元及自98年5月1日起至清
    償日止，按週年利率5%計算之利息，暨自98年5月1日起至返
    還該部分土地之日止，按月給付被上訴人丁○○等5人各2元
    。(8)駁回被上訴人其餘之訴。林文彬、林文華、柯榮星、洪
    子湄、洪清賢、洪清壽、洪秉宏、洪清福就其敗訴部分，未
    據聲明不服。上訴人提起上訴，上訴聲明為：(一)原判決不利
    於上訴人部分廢棄。(二)上廢棄部分，被上訴人在第一審之訴
    及假執行之聲請均駁回。(三)如受不利判決，願供擔保免為假
    執行。被上訴人答辯聲明：上訴駁回。
四、本件不爭執事項：
  (一)被上訴人乙○○、己○○、甲○○共有坐落於臺北縣新店市
    ○○段石頭厝小段101-4、101-6地號之土地，被上訴人丁○
    ○、戊○○、庚○○、辛○○及丙○○共有坐落於臺北縣新
    店市○○段石頭厝小段101-9、101-13、101-14 地號之土地
    。
  (二)1.系爭土地上如附圖所示編號Ａ、Ｂ部分上之Ａ建物，面積
      合計58平方公尺，為上訴人丑○○所有及居住使用。
    2.系爭土地上如附圖所示編號Ｃ、Ｄ部分上之Ｂ建物，面積
      合計60平方公尺，為林文彬、林文華所共有，目前由上訴
      人壬○○居住使用。
    3.系爭土地上如附圖所示編號Ｅ、Ｆ部分上之Ｃ建物，面積
      合計107 平方公尺，為柯榮星及上訴人癸○○所共有及共
      同居住使用。
    4.系爭土地上如附圖所示編號Ｇ、Ｈ部分上之Ｄ建物，面積
      合計73平方公尺，為洪子湄購入後所有，目前則由上訴人
      子○○居住使用。
    5.系爭土地上如附圖所示編號Ｉ、Ｊ、Ｋ部分上之Ｅ建物，
      面積合計48平方公尺，則為上訴人子○○及洪清賢、洪清
      壽、洪秉宏、洪清福所有，目前由洪清壽、洪清福居住使
      用。
五、本件爭點：
  (一)上訴人是否為有權占有系爭土地？
  (二)若無，則被上訴人請求上訴人遷出、拆除地上物，將該土地
    返還被上訴人，及給付被上訴人相當於租金之不當得利有無
    理由？上訴人應給付被上訴人相當於租金之不當得利數額為
    何？
六、按當事人主張有利於己之事實者，就其事實有舉證之責任，
    民事訴訟法第277 條前段定有明文。次按以無權占有為原因
    ，請求返還土地者，占有人對於土地所有權存在之事實無爭
    執，而僅以非無權占有為抗辯者，土地所有權人對其土地被
    無權占有之事實無舉證責任，占有人應就其取得占有係有正
    當權源之事實證明之（最高法院85年台上字第1120號判決意
    旨參照）。
  (一)查被上訴人乙○○等3 人共有坐落於臺北縣新店市○○段石
    頭厝小段101-4、101-6地號之土地，應有部分各為3分之1；
    被上訴人丁○○等5 人共有坐落於臺北縣新店市○○段石頭
    厝小段101-9、101 -13、101-14地號之土地，應有部分各為
    5分之1，有土地登記謄本在卷可稽（原審卷第13至16、17至
    22頁），兩造不爭執，可認為實。
  (二)次查，(1)系爭土地上如附圖所示編號Ａ、Ｂ部分上之Ａ建物
    （門牌號碼為臺北縣新店市○○街14巷4 號），面積合計58
    平方公尺，為上訴人丑○○所有及居住使用；(2)系爭土地上
    如附圖所示編號Ｃ、Ｄ部分上之Ｂ建物（門牌號碼為臺北縣
    新店市○○街14巷6 號），面積合計60平方公尺，為林文彬
    等2 人所共有，目前由上訴人壬○○居住使用；(3)系爭土地
    上如附圖所示編號Ｅ、Ｆ部分上之Ｃ建物（門牌號碼為臺北
    縣新店市○○街14巷8號），面積合計107平方公尺，為柯榮
    星及上訴人癸○○所共有及共同居住使用；(4)系爭土地上如
    附圖所示編號Ｇ、Ｈ部分上之Ｄ建物（門牌號碼為臺北縣新
    店市○○街14巷10號），面積合計73平方公尺，為洪子湄購
    入後所有，目前則由上訴人子○○居住使用；(5)系爭土地上
    如附圖所示編號Ｉ、Ｊ、Ｋ部分上之Ｅ建物（門牌號碼為臺
    北縣新店市○○街14巷12號），面積合計48平方公尺，則為
    上訴人子○○及洪清賢等4 人所有，目前由洪清壽、洪清福
    居住使用，有測量勘驗筆錄、臺北縣新店地政事務所複丈成
    果圖、系爭土地空照圖、現場照片在卷可稽（原審卷第112
    至115、130至131、121、122至128頁），兩造不爭執，可認
    為實在。
  (三)再查，系爭土地歷次之所有權人並無李清海，有系爭土地登
    記謄本及地及異動索引在卷可稽（原審卷第184至196頁）。
    上訴人辯稱都是李清海來收租金，李清海口頭答應上訴人使
    用土地等語（原審卷第154頁反面至第155頁），為不可採。
    證人寅○○證稱：伊原為臺北縣新店市○○街14巷10號房屋
    所有人，之後賣給上訴人子○○之妹洪子湄，伊沒有出賣土
    地，有位阿海伯在每年端午節後會來收取地租，十多年前每
    年地租100 斤米，伊住在那裡繳了10多年，繳到何時不記得
    ，伊不知道阿海伯的真實姓名，沒有訂立租約，伊搬走後聽
    說阿海夫妻都過世了等語（本院卷第67至68頁）。由證人寅
    ○○之證言，不能證明上訴人有權使用系爭土地。上訴人癸
    ○○稱阿海伯約83年或86年左右沒有來收取地租等語；上訴
    人丑○○、子○○、壬○○稱不記得租金繳至何時（本院卷
    第68、86頁反面）。均無證據足以證明上訴人基於合法之租
    賃關係有權占有使用系爭土地。
  (四)綜上，上訴人辯稱其有權占有使用系爭土地，為無可採。
七、按所有人對於無權占有或侵奪其所有物者，得請求返還之，
    對於妨害其所有權者，得請求除去之，有妨害其所有權之虞
    者，得請求防止之，民法第767 條定有明文。次按房屋之拆
    除為一種事實上之處分，未辦保存登記不動產之受讓人，法
    律上雖未取得所有權，但仍取得事實上之處分權，受讓人自
    有拆屋之權能。又此所稱之占有，不以直接占有為限，間接
    占有亦包括在內。
  (一)經查，系爭101-4、101-6地號土地為被上訴人乙○○等3 人
    共有，系爭101-9、101-13地號土地係被上訴人丁○○等5人
    共有，上訴人無權占有系爭土地，詳前理由六所述。
  (二)附圖Ａ、Ｂ、Ｃ、Ｄ、Ｅ建物均未辦保存登記，且Ａ建物為
    上訴人丑○○興建及居住使用；Ｂ建物則為上訴人壬○○興
    建後轉讓交予林文彬等2 人共有，現由上訴人壬○○居住使
    用；Ｃ建物為柯榮星及上訴人癸○○所共有及共同居住使用
    ；Ｄ建物為洪子湄向他人所購買，現由上訴人子○○居住使
    用；Ｅ建物則為上訴人子○○及洪清賢等4 人之父洪金月所
    興建，其父死亡後，由上訴人子○○及洪清賢等5 人共同繼
    承，目前由洪清壽、洪清福居住使用，據上訴人陳明在卷（
    原審卷第47頁），且經原法院勘驗現場查明無誤，有勘驗筆
    錄及現場照片在卷可稽（原審卷112頁至第115頁、第24至26
    頁、第121頁至第128頁），並有臺北縣政府稅捐稽徵處新店
    分處99年3月3日北稅新二字第0990005833號函及所附系爭各
    建物房屋稅籍證明書在卷可稽（原審卷第249頁至第255頁）
    。
  (三)綜上，被上訴人基於所有權人之地位，請求(1)上訴人丑○○
    自系爭土地如附圖編號Ａ、Ｂ部分遷出，及將其上Ａ建物及
    雨遮拆除，並將如附圖編號Ａ1及Ｂ1之土地返還予被上訴人
    乙○○等3人，另應將如附圖所示編號Ａ2、Ａ3及Ｂ2之土地
    返還予被上訴人丁○○等5 人；(2)上訴人壬○○自系爭土地
    如附圖編號Ｃ、Ｄ部分之遷出；林文彬、林文華將其上系爭
    Ｂ建物及雨遮拆除後，將如附圖編號Ｃ1 之土地返還予被上
    訴人乙○○等3人，另將如附圖編號Ｃ2、Ｄ部分之土地返還
    予被上訴人丁○○等5 人；(3)柯榮星及上訴人癸○○自系爭
    土地如附圖編號Ｅ、Ｆ部分遷出，將坐落其上Ｃ建物及雨遮
    拆除，並將附圖所示編號Ｆ1 部分之土地返還予被上訴人乙
    ○○等3人，另將如附圖編號Ｅ及Ｆ2之土地返還予被上訴人
    丁○○等5 人；(4)上訴人子○○自系爭土地如附圖編號Ｇ、
    Ｈ部分遷出；洪子湄將坐落其上Ｄ建物及雨遮拆除後，將附
    圖編號Ｇ1及Ｈ部分之土地返還予被上訴人乙○○等3人，另
    應將如附圖編號Ｇ2部分之土地返還予被上訴人丁○○等5人
    ；(5)洪清壽、洪清福自系爭土地如附圖所示編號Ｉ、Ｊ、Ｋ
    部分遷出，上訴人子○○及洪清賢等4 人應將坐落其上Ｅ建
    物、樓梯及雨遮拆除，及上訴人子○○及洪清賢等4 人應將
    附圖所示編號Ｉ1、Ｊ及Ｋ部分之土地返還予被上訴人乙○
    ○等3人，另應將如附圖所示編號Ｉ2部分之土地返還予被上
    訴人丁○○等5人，為有理由，應予准許。
八、按無法律上之原因而受利益，致他人受損害者，應返還其利
    益，依其利益之性質不能返還者，應償還其價額，民法第17
    9條、第181條但書分別定有明文。次按無權占有他人土地興
    建房屋，因而獲有不當利益者，係該房屋之所有人或事實上
    處分權人，並非房屋之占有人，基地所有人亦係因該房屋之
    無權占有基地，而受有損害，尚與房屋占用人之占有房屋之
    間，並無直接因果關係存在，是基地所有人即無向房屋占用
    人請求給付相當於租金之不當得利之餘地。而無權占有他人
    土地，可能獲得相當於租金之利益為社會通常之觀念（最高
    法院97年度台上字第323 號判決、61年度台上字第1695號判
    例參照）。次按租金之請求權因5 年間不行使而消滅，既為
    民法第126 條所明定。又無法律上之原因而獲得相當於租金
    之利益，致他人受損害時，如該他人之返還利益請求權已逾
    租金短期消滅時效之期間，對於相當於已罹消滅時效之租金
    之利益，不得依不當得利之法則，請求返還（最高法院49年
    台上字第1730號判例、65年度第5次民庭庭推總會決定參照
    ）。
  (一)Ａ建物為上訴人丑○○所有，Ｃ建物為上訴人癸○○及柯榮
    星所共有，Ｅ建物為上訴人子○○及洪清賢、洪清壽、洪秉
    宏、洪清福公同共有，上訴人丑○○、癸○○、子○○為該
    建物之事實上處分權人，獲得使用系爭土地之利益，且無法
    律上原因，為不當得利。因其所受利益之性質不能返還，應
    返還價額，即相當於租金之數額，依首揭說明，被上訴人請
    求上訴人丑○○、癸○○返還自92年12月12日起算之相當於
    租金之不當得利，及自98年4 月23日民事更正狀繕本送達翌
    日即98年5月1日起至返還各該部分土地之日止，按月給付相
    當於租金之不當得利予被上訴人，為有理由。
  (二)按城市地方土地之租金以不超過其申報地價年息10% 為限，
    為土地法第105條、第97條第1項所明定。而土地法施行法第
    25條規定，土地法第97條第1 項所謂土地價額依法定地價，
    土地法第148 條規定，土地所有權人依本法所申報之地價，
    為法定地價，則土地法第97條第1 項所謂土地申報價額即指
    該土地之申報地價而言。再以舉辦規定地價或重新規定地價
    時，土地所有權人未於公告期間申報地價者，以公告地價80
    % 為其申報地價，平均地權條例第16條亦規定甚明。又基地
    租金之數額，除以基地申報地價為基礎外，尚須斟酌基地之
    位置，工商業繁榮之程度，承租人利用基地之經濟價值及所
    受利益等項，並與鄰地租金相比較，以為決定（最高法院68
    年台上字第3071號判例參照）。
    1.查系爭土地屬於城市地方，有前開規定之適用，而Ａ建物
      為加強磚造2層房屋，Ｃ、Ｅ建物為磚石造及鐵皮加蓋2層
      房屋，位於臺北縣新店市○○街巷弄內，鄰近3 號國道，
      系爭各建物前方為空地，種植農作物，附近為加工廠，環
      境及交通不便，而建物僅供居住使用，無營業情形，且上
      訴人丑○○、癸○○均為年逾60歲，欠缺經濟及謀生能力
      ，上情經原法院勘驗現場，有勘驗筆錄在卷可稽（原審卷
      第112至128頁），並有臺北縣新店地政事務所土地複丈成
      果圖、地籍圖謄本、現場照片、衛星空照圖、電子地圖、
      上訴人丑○○戶籍謄本、臺北縣政府稅捐稽徵處新店分處
      99年3月3日北稅新二字第0990005833號函及所附系爭各建
      物房屋稅籍證明書（原審卷第13至26、110、121至128、2
      42、249至255頁）在卷可稽。茲審酌系爭土地之坐落位置
      、繁榮程度、經濟用途等因素，認被上訴人請求相當於租
      金之不當得利，按申報地價年息10% 計算，尚屬過高，應
      以申報地價總額年息3%計算，可認為適當。
    2.次查，系爭101-4、101-6、101-9地號土地於92年1月、93
      年1月至95年1月、96年1月至97年1月之公告地價分別均各
      為每平方公尺2,400、2,200、2,300元；系爭101-13 地號
      土地於92年1月、93年1月至95年1月、96年1月至97年1 月
      之公告地價則分別為每平方公尺2,400、3,300、4,300 元
      ，有臺北縣地政資訊服務網查詢資料在卷可稽（原審卷第
      209至212頁）。依上開規定以80%計算，則系爭101-4、10
      1-6、101-9地號土地於92年1月、93年1月至95年1 月、96
      年1月至97年1月之申報地價分別均為每平方公尺1,920、1
      ,760、1,840元；系爭101-13地號土地於92年1月、93年1
      月至95年1月、96年1月至97年1 月之申報地價分別為每平
      方公尺1,920、2,640、3,440 元。上訴人丑○○占有系爭
      土地上如附圖所示編號Ａ、Ｂ部分，面積合計58平方公尺
      ；上訴人壬○○及林文彬等2 人占有系爭土地上如附圖所
      示編號Ｃ、Ｄ部分，面積合計60平方公尺；上訴人癸○○
      及柯榮星占有系爭土地上如附圖所示編號Ｅ、Ｆ部分，面
      積合計107 平方公尺；洪子湄及上訴人子○○占用系爭土
      地上如附圖所示編號Ｇ、Ｈ部分，面積合計73平方公尺；
      上訴人子○○及洪清賢等4 人占有系爭土地上如附圖所示
      編號Ｉ、Ｊ、Ｋ部分上，面積合計48平方公尺，是被上訴
      人分別請求上訴人給付如原判決附表所示占有系爭土地相
      當於租金之不當得利，為有理由，應予准許。
九、綜上所述，被上訴人基於所有權人之地位，請求(1)上訴人丑
    ○○應自系爭101-6 地號土地如附圖所示編號Ａ１部分面積
    26平方公尺，及編號Ｂ１部分面積5平方公尺、系爭101-9地
    號土地如附圖所示編號Ａ２部分面積5 平方公尺，及編號Ｂ
    ２部分面積5 平方公尺、系爭101-13地號土地如附圖所示編
    號Ａ３部分面積17平方公尺（面積合計58平方公尺）之土地
    遷出，將其上門牌號碼臺北縣新店市○○街14巷4 號之建物
    及雨遮拆除後，將如附圖所示編號Ａ１及Ｂ１之土地返還予
    被上訴人乙○○等3人，並應分別給付被上訴人乙○○等3人
    各2,782 元及自98年5月1日起至清償日止，按週年利率5%計
    算之利息，暨自98年5月1日起至返還該部分土地之日止，按
    月分別給付被上訴人乙○○等3 人各48元；另應將如附圖所
    示編號Ａ２、Ａ３及Ｂ２之土地返還予被上訴人丁○○等5
    人，並應分別給付被上訴人丁○○等5人各2,041元及自98年
    5月1日起至清償日止，按週年利率5%計算之利息，暨自98年
    5月1日起至返還該部分土地之日止，按月分別給付被上訴人
    丁○○等5人各38元；(2)上訴人壬○○應自系爭101-6地號土
    地如附圖所示編號Ｃ１部分面積2平方公尺、系爭101-9地號
    土地如附圖所示編號Ｃ２部分面積48平方公尺及編號Ｄ部分
    面積10平方公尺（面積合計60平方公尺）之土地遷出；(3)上
    訴人癸○○及柯榮星應自系爭101-9 地號土地如附圖所示編
    號Ｅ部分面積88平方公尺及編號Ｆ２部分面積18平方公尺、
    系爭101-4地號土地如附圖所示編號Ｆ１部分面積1平方公尺
    （面積合計107 平方公尺）之土地遷出，將上開土地上門牌
    號碼臺北縣新店市○○街14巷8 號建物及雨遮拆除，並將如
    附圖所示編號Ｆ１部分之土地返還予被上訴人乙○○等3 人
    ，並應給付被上訴人乙○○等3 人各90元及自98年5月1日起
    至清償日止，按週年利率5%計算之利息，暨自98年5月1日起
    至返還該部分土地之日止，按月給付被上訴人乙○○等3 人
    各2 元；上訴人癸○○及柯榮星另應將如附圖所示編號Ｅ及
    Ｆ２之土地返還予被上訴人丁○○等5 人，並應給付被上訴
    人丁○○等5人各5,708元及自98年5月1日起至清償日止，按
    週年利率5%計算之利息，暨自98年5 月11日起至返還該部分
    土地之日止，按月分別給付被上訴人丁○○等5 人各98元；
    (4)上訴人子○○應自系爭101-4 地號土地如附圖所示編號Ｇ
    １部分面積35平方公尺及編號Ｈ部分面積15平方公尺、系爭
    10 1-9九地號土地如附圖所示編號Ｇ２部分面積23平方公尺
    （面積合計73平方公尺）之土地遷出；(5)上訴人子○○及洪
    清賢等4 人應將坐落其上門牌號碼臺北縣新店市○○街14巷
    12號建物、樓梯及雨遮拆除後，將附圖所示編號Ｉ１、Ｊ及
    Ｋ部分之土地返還予被上訴人乙○○等3 人，並應給付被上
    訴人乙○○等3人各4,128元及自98年5月1日起至清償日止，
    按週年利率5%計算之利息，暨自98年5月1日起至返還該部分
    土地之日止，按月給付被上訴人乙○○等3 人各71元；上訴
    人子○○及洪清賢等4 人另應將如附圖所示編號Ｉ２部分之
    土地返還予被上訴人丁○○等5 人，並應給付被上訴人丁○
    ○等5人各108元及自98年5月1日起至清償日止，按週年利率
    5%計算之利息，暨自98年5月1日起至返還該部分土地之日止
    ，按月給付被上訴人丁○○等5人各2元，為有理由，應予准
    許。
十、原審判命上訴人自系爭土地遷出，將地上物拆除後返還土地
    予被上訴人，並給付不當得利，於法並無違誤。上訴意旨指
    摘原判決不當，求予廢棄改判，為無理由，應予駁回。
十一、本件事證已臻明確，兩造其餘攻擊防禦方法及未經援用之
      舉證，經審酌核與本件判決結果不生影響，不再逐一論述
      ，附此敘明。
十二、據上論結，本件上訴為無理由，依民事訴訟法第463 條、
      第385條第1項，第449條第1項、第78條，判決如主文。
中    華    民    國    99    年    8     月    25    日
                    民事第二庭
                        審判長法  官  吳謙仁
                              法  官  蘇瑞華
                              法  官  李瓊蔭
正本係照原本作成。
不得上訴。
中    華    民    國    99    年    8     月    26    日
                              書記官  王才生

司法院資訊處製作；財團法人民間司法改革基金會備份。
